臺灣臺南地方法院刑事判決　　　　　　　　　　　　　九十三年度易字第八五四號
　　聲　請　人　臺灣臺南地方法院檢察署檢察官
　　被　　　告　乙○○
　　　　　　　　丁○○
右列被告等因變造文書等案件，經檢察官聲請簡易判決處刑（九十二年度偵字第七九
五二號），本院認不宜以簡易判決處刑，經改以通常程序審理後，逕為第一審判決如
左：
    主  文
丁○○、乙○○均無罪。
    理  由
一、聲請意旨略以：被告乙○○、丁○○二人明知綽號「小龍」之人（經查明為甲○○，經臺灣雲林地方法院於民國九十二年四月十九日以九十二年度簡字第二三一
    號判決確定）於九十二年五月二十一日上午七、八時許，在臺南市○○路○段「
    蓋酷網咖店」內交付之九十二年一、二月份之統一發票乙紙（編號ＳＮ１０６５
    ，聲請意旨誤繕為ＳＮ0000000，以下簡稱系爭統一發票），其上號碼係
    經變造以與九十二年三月二十五日開出之統一發票六獎號碼相同，仍予以收受，
    並與「小龍」共同基於行使變造文書以詐欺取財之犯意聯絡，於九十二年五月二
    十一日中午十二時三十分許，由乙○○、丁○○二人相偕前往臺南縣永康市○○
    路三七五號合作金庫銀行永康分行（以下簡稱合庫永康分行），由乙○○在統一
    發票領獎收據欄內，填寫「乙○○」為中獎人後，持向該分行兌領新臺幣（下同
    ）一千元，為該分行承辦人員丙○○發覺有異，當場報警查獲，並扣得變造之統
    一發票乙張。因認被告等與「小龍」共犯刑法第二百十六條之行使第二百十條變
    造私文書及三百三十九條三項、第一項之詐欺取財未遂罪嫌等語。
二、按犯罪事實應依證據認定之，無證據不得認定犯罪事實；又不能證明被告犯罪者
    ，應諭知無罪之判決，刑事訴訟法第一百五十四條第二項、第三百零一條第一項
    分別定有明文。又犯罪事實之認定，應憑真實之證據，倘證據是否真實尚欠明確
    ，自難以擬制推測之方法，為其判斷之基礎；而認定犯罪事實之證據係指足以認
    定被告確有犯罪行為之積極證據而言，該項證據自須適合於被告犯罪事實之認定
    ，始得採為斷罪資料（參照最高法院五十三年臺上字第六五六號、二十九年上字
    第三一０五號判例）。
三、本件檢察官聲請簡易判決處刑意旨認被告等涉犯上述偽造文書、詐欺等罪嫌，係
    以：(一)系爭統一發票之發票號碼部位，有紙張變薄及刮擦痕跡，且號碼套印不準
    確，有財政部印刷廠九十二年六月十九日財印證字第０９２０００２３８４號函
    及所附鑑定結果分析表暨系爭統一發票扣案，一般人應可發覺且產生係經變造之
    合理懷疑。(二)被告等無端收受並非熟識、不知其真實姓名、年籍及聯絡方式之「
    小龍」所交付之統一發票，對發票係經變造乙節應有認識，其等辯稱對於系爭統
    一發票係經變造不知情等語顯不足採等事證，資為論據。訊據被告丁○○、乙○○固不否認於九十二年五月二十一日上午七、八時許，在「蓋酷網咖店」內收受
    甲○○所交付之系爭統一發票後，由甲○○搭載，一同前往合庫永康分行，由乙○○在統一發票領獎收據欄內，填寫其個人資料並持向該分行承辦人員丙○○兌
    領中獎獎金一千元等情，惟堅決否認其等行為成立上述罪名，被告丁○○辯稱：
    系爭統一發票是網友甲○○交給伊去兌領，甲○○說他有換過別張發票，不能再
    換，伊信以為真，但因為伊沒有證件，才拿給乙○○去兌領，不知道系爭統一發
    票是變造過的等語；被告乙○○辯稱：系爭統一發票是被告丁○○交給伊的，伊
    不知道是經過變造的，伊認為甲○○和伊周遭的朋友有認識，應該不會害伊等語
    。
四、右揭被告等一致供承之事實，核與證人丙○○證述被告乙○○持系爭統一發票欲
    兌領獎金一千元乙節相符（見本院簡易案卷第十五、十六頁），並與證人甲○○
    證稱在車上將系爭統一發票交予乙○○去兌領等情大致吻合（見本院簡易案卷第
    八四頁）。又系爭統一發票經財政部印刷廠依據：系爭統一發票底紋圖騰有破
    壞跡象；紙張有變薄及刮擦痕跡，紙張纖維內並殘留印墨；發票號碼有套印
    不準確重覆印製，數字印紋著墨較均勻深厚，邊緣呈鋸齒狀堆積，與真品之採凸
    版印刷方式不符等跡象（中間因壓力擠壓油墨顏色偶有淡白空隙現象而邊緣印墨
    較平整堆積等特徵），認定係屬號碼經變造處理之發票無訛，亦有該廠九十二年
    六月十九日財印證字第０九二０００二三八四號函附臺南縣警察局永康分局送達
    之統一發票一張鑑定結果分析表在卷可考（偵查卷第九、十頁）。是被告等確有
    向合庫永康分行行使經變造之統一發票私文書之行為，堪以認定。
五、按偽造或變造文書之行使，以明知為偽造或變造之文書而故意行使為成立要件，
    若不知該文書係屬偽造或變造，縱有行使，亦屬無故意之行為，應不為罪，此有
    最高法院十九年上字第六五三號判例意旨可資參照。故於訴訟上欲認定行為人有
    行使變造文書之犯行，審理事實之法院除須證明行為人於客觀上有行使經變造之
    文書之行為外，更需證明行為人行使該文書時，主觀上對該文書係經變造乙節已
    有認識。本件被告等確有行使經變造之統一發票私文書之客觀行為，已如前述，
    是本件應審究者厥為：被告等是否「明知」系爭統一發票係經變造仍持向合庫永
    康分行兌換。
六、經查：
  (一)財政部印刷廠係依印刷專業技術即以光線透視或儀器觀察發票號碼部位而確認系
    爭統一發票有上述之變造跡象，此觀諸該廠前開函文暨所附分析表即可明瞭。故
    一般人是否得以肉眼目測方式即發覺系爭統一發票係經變造，即非無疑。
  (二)證人即合庫永康分行雇員丙○○到庭結證稱：伊前後接觸代付統一發票獎金業務
    約二年。發票有很多暗記，因之前遭財政部賦稅署退過很多發票，且財政部有辦
    過座談會教導辨識發票之真偽，故伊通常都以目測號碼方式看中獎號碼。若伊是
    初輪調為櫃台職員，無法發現本件系爭統一發票之號碼不同。系爭發票是真的，
    但號碼部分經過改造，整排號碼都被變動過。伊在拿到發票約十分鐘後才發現系
    爭統一發票與一般發票有異，其字體比一般發票字體細且較浮出。伊先核對號碼
    ，再打電話請全家便利商店傳真存根聯，發現號碼與實際消費不同，又透過全家
    便利商店總店找到分店後，依據店號、消費金額、日期確定發票號碼等語（見本
    院簡易案卷第十四至十九頁）。由此可知，即便已具有多年實務經驗及受過專業
    訓練之銀行行員如丙○○，尚無法即時以肉眼目測之方式辨認系爭統一發票之真
    偽，需向全家便利商店電話、傳真查詢後始能確認，遑論一般民眾有依肉眼目測
    辨識系爭統一發票真偽之能力。
  (三)被告丁○○、乙○○於甫接受警詢之初即供稱系爭統一發票係由綽號「小龍」之
    網友交付，並於接受司法偵查之過程中配合提供相關資料以供查緝，使偵查機關
    得以據此緝獲真實姓名為甲○○之「小龍」，是其二人並非無端向陌生人收取來
    路不明之發票，亦不得以其與交付發票之「小龍」並非熟識乙節，即斷認被告二
    人對於系爭統一發票係經變造乙節必有認識。
  (四)依憑同案被告甲○○於本院調查中以證人身份具結後證稱：未曾將系爭統一發票
    係經變造乙節告訴丁○○、乙○○二人等語（見本院簡易案判第八四、八五頁）
    ，及丙○○另證稱：伊發現系爭統一發票係變造過的以後有問被告二人為何有這
    張發票，及是否知道系爭發票是變造的，她們答稱不知道，伊向她們說發票是經
    過變造的當時，她們有感到驚訝的表情等語（見本院簡易案卷第十八頁），又本
    件事發時被告丁○○、乙○○分別僅約十八歲、十九歲，僅有國中學歷，乃涉世
    未深之少女，智識經驗均有未足等情綜合以觀，若謂被告二人因輕忽警覺、率然
    信賴網友而為之兌換系爭統一發票，不知系爭統一發票係屬變造亦不無可能。
  (五)綜上，本件並尚無充份證據足以證明被告丁○○、乙○○確已「明知」系爭統一
    發票係經變造。縱使被告乙○○自承：曾懷疑系爭統一發票是偽造等語，及被告
    丁○○自承：伊當時覺得甲○○怪怪的，為什麼不找別人換要找伊換等語，亦不
    足以據此推認其等對於系爭統一發票係經過變造乙節確已「明知」，而遽為不利
    其等之認定。
七、綜合上情，被告二人固曾持經變造之系爭統一發票前往合庫永康分行兌領，然本
    件關於被告等是否犯罪之證明未能達確信之程度，仍有合理懷疑之存在，根據「
    罪證有疑，利於被告」之證據法則，即不得遽為不利被告等之認定。此外，本院
    復查無其他積極證據，足以證明被告等涉有前述犯行，既不能證明其等犯罪，依
    前述說明，自應諭知無罪之判決。
據上論斷，應依刑事訴訟法第四百五十二條、第三百零一條第一項，判決如主文。
本件經檢察官戊○○到庭執行職務。
中      華      民      國    九十三    年     十一     月     三十     日
                                    臺灣臺南地方法院刑事第三庭
                                        審判長法  官   陳欽賢
                                              法  官   黃光進
                                              法  官   莊玉熙
右正本證明與原本無異。
如不服本判決，應於判決送達後十日內向本院提出上訴狀( 應附繕本 )。
                                              書記官   陳靜娟
中      華      民      國    九十三    年     十二     月     十四     日
